【裁判字號】    97,上,16
【裁判日期】    970429
【裁判案由】    遷讓房屋
【裁判全文】
臺灣高等法院臺中分院民事判決            97年度上字第16號
上  訴  人  丙○○
被上訴  人  乙○○
上列當事人間請求遷讓房屋事件，上訴人對於中華民國96年3月2
7日臺灣臺中地方法院95年度訴字第330號第一審判決提起上訴，
本院於97年4月15日言詞辯論終結，判決如下：
    主  文
上訴駁回。
第二審訴訟費用由上訴人負擔。
    事實及理由
壹、程序方面
一、按連帶債務之債權人，得對於債務人中之一人或數人或全体
    ，同時或先後請求全部或一部之給付，原無適用固有必要共
    同訴訟之餘地。惟債權人以各連帶債務人為共同被告提起給
    付之訴，以被告一人提出非基於其個人關係之抗辯，而經法
    院認為有理由者為限，始得適用民事訴訟法第56條第1項之
    規定，認為訴訟標的對於各債務人必須合一確定（最高法院
    33年上字第4810號、41年台抗字第10號判例參照）。經核，
    上訴人係以系爭鐵皮屋係伊所出資建造為其所有，租期屆滿
    當歸其所有，故無遷讓之義務，且無論民國（下同）86年10
    月1日簽訂之租約或90年12月15日之租約，伊均是向被上訴
    人承租土地，於92年10月間因被上訴人之夫婿郭志忠向伊表
    示土地係其所有，故改由蘇聖元向郭志忠簽訂租賃契約，伊
    無繼續向被上訴人繳租之義務，據以提起本件上訴，雖屬非
    基於個人關係抗辯，惟該抗辯經本院審理結果為無理由（詳
    如下述），揆諸前開說明，其上訴效力不及於未合法上訴之
    原審共同被告蘇聖元，爰僅列丙○○為上訴人，合先敘明。
二、次按不變更訴訟標的，而補充或更正事實上或法律上之陳述
    者，非為訴之變更或追加，民事訴訟法第256條定有明文。
    又訴狀送達後，原告不得將原訴變更或追加。但擴張或減縮
    應受判決事項之聲明者，不在此限，民事訴訟法第255條第1
    項第3款定有明文。另原告於判決確定前，得撤回訴之全部
    或一部，民事訴訟法第262條第1項亦定有明文。本件被上訴
    人於原審起訴時對於上訴人原係本於租賃契約及租賃物返還
    請求權之法律關係訴請：上訴人應將坐落台中縣大甲鎮○○
    路119、121、123、125號房屋騰空交還被上訴人；上訴人、
    原審共同被告蘇聖元應連帶給付被上訴人、原審共同原告郭
    志忠二人新臺幣（下同）52萬8030元及自起訴狀繕本送達翌
    日起至清償日止，按年息百分之5計算之利息（見原審卷第
    19頁）。嗣於95年12月22日原審言詞辯論期日，就租金請求
    部分，先以民事準備書更正為：「上訴人、蘇聖元應連帶給
    付郭志忠4萬5千元；連帶給付被上訴人47萬3030元」（見原
    審卷第145頁），嗣又當庭扣除已執行拍賣所得之5萬5千元
    ，並撤回89年度之12萬8千元、及90年度之20萬5030元租金
    請求權，進而減縮聲明求為命上訴人及蘇聖元應連帶給付被
    上訴人15萬元（見原審卷第143頁），核其變更無非單純聲
    明金額之減縮，依前開說明，應予准許。
三、又上訴人提起上訴後，依其上訴聲明所載固又列明：(一)蘇聖
    元委任上訴人必須退還土地郭志忠部分不上訴；(二)此項判決
    請法官依職權先扣押96年度執字第50816號保證金，賠償上
    訴人損害金額保障；(三)上訴人所受損害，全部由被上訴人負
    責賠償（見上訴人97年1月28日繕本二為提準上訴狀、97年3
    月27日繕本三為提準上訴狀、97年4月15日繕本五為提準上
    訴狀）。惟查，上訴人上開各項聲明，非本件上訴程序所得
    審究，上訴人嗣又已撤回、捨棄此部分上訴之聲明（本院卷
    第129頁反面、139頁），故非本院審理之對象，併予敘明。
貳、實體方面
一、被上訴人方面
(一)、本件被上訴人及原審共同原告郭志忠於原審起訴主張：郭志
    忠與被上訴人為夫妻，坐落台中縣大甲鎮○○段第228地號
    、面積0.0221公頃（如原審判決附圖所示B部分）；同段第
    393地號、面積0.0083公頃（如原審判決附圖所示E部分），
    同段第403地號、面積0.0046公頃之土地（下稱系爭土地）
    為郭志忠所有，其上建物門牌號碼台中縣大甲鎮○○路119
    、121、123、125號之未保存登記之鐵皮屋（下稱系爭房屋
    ），為被上訴人向訴外人甲○○以價金220萬元購置取得。
    上訴人邀同其子即原審共同被告蘇聖元為連帶保證人，自90
    年12月15日起至95年12月14日止，向被上訴人承租系爭房屋
    ，約定每月租金3萬5千元。而為確保上訴人所承租系爭房屋
    使用系爭土地之權限，另由蘇聖元邀同上訴人為連帶保證人
    ，自93年1月15日起至108年1月15日止，向郭志忠承租系爭
    土地，約定每月租金1萬5千元。詎上訴人、蘇聖元二人承租
    後迄今仍有租金欠繳之情事，計積欠被上訴人乙○○(1)93年
    1月15日至94年3月15日房租7萬元、(2)94年3月16日至94年12
    月15日房租13萬5千元，合計20萬5千元，扣除被上訴人依原
    審法院94年度票字第7058號本票裁定向原審法院聲請拍賣動
    產強制執行程序，分配取得5萬5千元，尚積欠15萬元。另積
    欠郭志忠自94年9月16日起至94年12月16日止，3個月之租金
    共計4萬5千元。經被上訴人分別於94年9月29日、94年12月
    27日以存證信函催告上訴人付租及遷出，均置之不理，特再
    以95年1月10日民事起訴狀對上訴人為終止租約之意思表示
    ，又系爭房屋之租期已於95年12月14日屆滿，被上訴人於95
    年12月16日以存證信函通知上訴人不再續租；系爭土地租約
    雖未到期，然郭志忠亦以蘇聖元欠租2個月為由，已於94年
    10月終止租約，爰依租賃契約、連帶保證及租賃物返還請求
    權之法律關係提起本件訴訟，並聲明求為：上訴人應將如原
    審判決主文第1項所示之建物返還給被上訴人；蘇聖元應將
    如原審判決主文第2項所示之土地返還郭志忠；上訴人及蘇
    聖元應連帶給付郭志忠4萬5千元；連帶給付被上訴人15萬元
    ，及分別自起訴狀繕本送達翌日起至清償日止，按年息百分
    之5計算之利息，並陳明願供擔保以宣告假執行之判決。
(二)、被上訴人於本院補充陳述：
  1.查門牌號碼台中縣大甲鎮○○路119、121、123、125、127
    、129、及五福街308號共七間店面，當時都是被上訴人向訴
    外人甲○○以220萬元購得，並有改約協議書影本為憑。其
    中119、121、123、125號四間店面租給上訴人；127、129號
    租給如昌五金行；五福街308號則租給一條龍餃子館。
  2.對於上訴人抗辯之陳述：否認系爭鐵皮店面是他跟如昌五金
    行負責人洪俊卿一起委託苗栗縣苑裡鎮鐘坤森建蓋的、上訴
    人有改建過屋頂與支柱之主張，並稱：上訴人只有以烤漆板
    圍起來而已，屋頂與柱子都是被上訴人的，且倘如上訴人辯
    稱上開四間店面是他自己蓋的云云，則上訴人為何還要與被
    上訴人簽約，且86年底、87年初還給付租金予被上訴人？又
    上訴人連租金都付不出，如何有錢蓋房子？又上訴人一再強
    調系爭房屋他拆除重建云云，則當年黃昏市場的柱子為何還
    在？上面還寫公用電話及0000000號碼？上訴人的謊言不攻
    自破。
二、上訴人方面
(一)、上訴人及原審共同被告蘇聖元則均未於原審最後言詞辯論期
    日到場，其前則到庭或以書狀抗辯稱：系爭房屋為上訴人所
    興建，並於90年12月15日向被上訴人續租系爭土地時，經郭
    志忠警告系爭土地所有人應為郭志忠而非被上訴人，上訴人
    與被上訴人私自簽訂土地租賃契約為無效，始由其子蘇聖元
    向郭志忠重新訂立土地租賃契約。並否認積欠郭志忠、被上
    訴人之租金等語，並聲明：駁回被上訴人及郭志忠之訴及假
    執行之聲請。
(二)、上訴人於本院補充抗辯：
  1.現有鐵皮屋是上訴人所建造。上訴人向被上訴人從86年10月
    1日開始簽約至第二次90年12月14日均是租土地。並否認積
    欠被上訴人租金。
  (1)查系爭土地上原是訴外人甲○○以簡單鐵架蓋屋頂用以經營
    黃昏市場，上訴人欲租系爭土地，甲○○說土地是被上訴人
    的，並帶被上訴人來和上訴人簽土地租賃契約書，兩造並於
    86年10月1日第一次簽訂土地租賃契約書。又上訴人叫被上
    訴人、甲○○必須拆除土地上之簡單屋頂鐵架，而被上訴人
    口頭聲明放棄原有屋頂鐵架，並給上訴人45天包含拆除及重
    建現有鐵皮屋之寬限期，故從86年11月15日才開始算租金，
    而上訴人亦叫甲○○做連帶保證人。兩造並於該租賃契約書
    第9條約定租約到期如不再租乙方（上訴人）必須賠償乙方
    建設費用。
  (2)次查兩造第二次簽土地租賃契約書，租期係自90年12月15日
    至95年12月14日止，且於契約書第7條第5項約定租約期滿建
    築物歸乙方（上訴人）所有。惟因被上訴人之夫郭志忠向上
    訴人說系爭土地是其所有，上訴人和被上訴人所約訂之土地
    租賃契約是無效，其有權請求上訴人拆屋還地等語，上訴人
    始以蘇聖元之名向郭志忠重新簽下土地租賃契約書，租期自
    93年1月15日至108年1月15日止。被上訴人和郭志忠既是夫
    妻，租賃標的又是同一筆系爭土地，則93年1月15日以後兩
    造所簽訂之土地租賃契約即自然失效。
  (3)綜上，在在足資證明上訴人向被上訴人自86年10月1日開始
    簽約，至90年12月14日第二次簽約都只是租土地，且系爭鐵
    皮屋是上訴人所有。原審判決上訴人必須給付被上訴人93年
    1月15日以後租金共15萬元（上訴人誤為20萬5千元）明顯違
    法。
  2.否認被上訴人以220萬元向甲○○購得七間店面鐵房屋，其
    中119號至125號租給上訴人，127號、129號租給如昌五金行
    之主張，並辯稱：系爭鐵皮店面都是上訴人和如昌五金行負
    責人洪俊卿自己出錢請森燿不銹鋼工程行鐘坤森建設。另對
    於證人洪俊卿證述，則辯稱：上訴人承租在證人洪俊卿之前
    ，證人洪俊卿並不知道，他來的時候鐵皮屋已經被我改造過
    ，他的屋頂與支架都是我改造的。
三、原審經審酌兩造所出之攻擊防禦方法後，認兩造間就系爭鐵
    皮屋確有租約關係存在，另蘇聖元與郭志忠間就系爭土地亦
    有租賃關係存在，上訴人、蘇聖元復無法舉證證明已於何時
    繳付已積欠之租金，故認被上訴人及郭志忠之請求為有理由
    ，因而判令：(一)上訴人應將門牌號碼台中縣大甲鎮○○路
    119、121、123、125號鐵皮房屋，返還被上訴人。(二)蘇聖元
    應將前項鐵皮房屋所坐落之土地，即原審附圖所示B部分即
    台中縣大甲鎮○○段第228地號、面積0.0221公頃；E部分即
    同段第393地號、面積0.0083公頃，同段第403地號、面積
    0.0046公頃之土地返還郭志忠。(三)上訴人、蘇聖元應連帶給
    付郭志忠4萬5仟元；連帶給付被上訴人15萬元，及分別自95
    年2月9日起至清償日止，按年息百分之5計算之利息。並為
    附條件之假執行宣告。上訴人對於原審上開判決，就其中命
    上訴人將門牌號碼台中縣大甲鎮○○路119、121、123、125
    號鐵皮房屋返還被上訴人及給付被上訴人15萬元本息之部分
    ，提起上訴（其餘部分，即原審判決命上訴人給付郭志忠部
    分，未據上訴人聲明不服已告確定，見本院卷第80頁反面。
    另原審判決命蘇聖元給付部分，因蘇聖元提起上訴未據繳納
    裁判費且逾期仍未補正，業經原審以96年9月19日95年度訴
    字第330號確定裁定駁回其不合法之上訴。且因上訴人一人
    所提起之合法上訴，其非基於個人關係抗辯之上訴理由，經
    本院審理結果為無理由，是其上訴效力仍不及蘇聖元，已如
    前述），並聲明求為：(一)原判決關於命上訴人返還鐵皮屋及
    給付15萬元本息與被上訴人部分及該部分假執行宣告暨訴訟
    費用之裁判均廢棄。(二)上開廢棄部分被上訴人在原審之訴及
    假執行之聲請均駁回。(三)第一、二審訴訟費用由被上訴人負
    擔。被上訴人則答辯聲明：(一)上訴駁回。(二)訴訟費用由上訴
    人負擔。
四、被上訴人主張：系爭坐落台中縣大甲鎮○○段第228地號、
    面積0.0221公頃（如原審附圖所示Ｂ部分）；同段第三九三
    地號、面積0.0083公頃（如原審附圖所示Ｅ部分），同段第
    403地號、面積0.0046公頃係其夫郭志忠所有一節，已為兩
    造所不爭，並有土地登記簿謄本附卷足稽（附於沙簡他調字
    卷內），堪信為真正。至被上訴人主張坐落前開土地上之地
    上建物，即門牌號碼台中縣大甲鎮○○路119、121、123、
    125號之未保存登記之鐵皮屋（下稱系爭房屋），係其所有
    ，於90年12月15日出租予被上訴人一節，則為上訴人所否認
    ，並辯稱伊係向被上訴人承租土地，非地上房屋，鐵皮屋係
    其所搭建，伊已向郭志忠承租系爭土地，無向被上訴人繼續
    繳租之義務等語，是本件首應審究者乃兩造間於90年12月15
    日所簽立之系爭租約（租期至95年12月14日）係土地或房屋
    租賃契約？系爭鐵皮屋係上訴人抑或被上訴人所有及本件被
    上訴人之請求是否有理由？
五、查被上訴人就其主張：上訴人於90年12月15日，以蘇聖元為
    連帶保證人向其承租系爭鐵皮屋，租期自90年12月15日起至
    95年12月14日，租金每月3萬5千元，上訴人自93年1月15日
    起即陸續積欠被上訴人租金，迄94年12月15日止共欠20萬5
    千元之事實，業據其提出與所述情節相符之房屋租賃契約（
    原審卷第31-35頁）、欠租單據、證明書、白添丁證明書、
    照片二幀附卷為憑（參原審卷第87-91頁），且上訴人確占
    有前開鐵皮屋供營業使用，亦據原審法院函囑台中縣大甲地
    政事務所派員會同兩造於95年5月3日勘測明確，此有該所函
    覆原審法院之土地複丈成果圖即原審判決附圖存卷可稽。上
    訴人雖否認兩造間有何房屋租賃契約，並稱上開鐵皮屋係其
    所搭建云云，然上訴人於本院97年1月24日準備程序期日已
    坦承90年12月15日之租約確屬真正（本院卷第80反面），且
    經其簽名確認無訛，是就該份契約之真正，已無爭議。次查
    ，稽之系爭即90年12月15日所訂立之租賃契約書，其租賃標
    的物已記明係房屋及門號，與86年11月15日所簽立之租賃契
    約，上載租約標的：係坐落大甲鎮○○段228、393、443等3
    筆地號之土地，兩份契約內容迴然有別，可見兩造於90年間
    所簽立之租約，其租賃標的物係房屋，而非土地，上訴人此
    部分主張應屬可採。至兩造之房屋租約，就建物之門號雖誤
    植為：大甲鎮○○路「191號」，然育英路191號非屬上訴人
    所有，正確門號係119、121、123及125號，且該四間鐵皮屋
    自90年12月15日簽約後，均由上訴人占用，此業據被上訴人
    陳明於卷，並為上訴人所不爭（參本院卷第81頁），觀諸上
    訴人於起狀狀訴之聲明所示：「上訴人應將坐落大甲鎮○○
    路119、121、123、125號房屋騰空交還上訴人」；及事實理
    由欄第一行之記載：「被告丙○○於90年12月15日向原告乙
    ○○承租坐落如訴之聲明第一項之房屋」互核以參，更足證
    明兩造90年12月15日之租賃契約，就租賃物雖僅記載191號
    ，但實際上兩造租約之標的物係包括育英路119、121、123
    、125號四間鐵皮屋，已甚為明確。
六、再查，系爭門牌號碼各為：台中縣大甲鎮○○路119、121、
    123、125號之未保存登記之鐵皮屋，係被上訴人乙○○於86
    年11月1日向訴外人甲○○以220萬元價購取得一節，已據上
    訴人提出改約協議書影本為證（參原審卷第84頁）；上訴人
    雖否認協議書內容之真正，並抗辯稱：兩造於86年間所簽立
    之租約係土地租賃契約，且因其上原有簡單之鐵架屋頂，不
    敷上訴人所需，被上訴人遂口頭聲明放棄原有屋頂鐵架，而
    由上訴人自行拆除重建，故租金寬延至86年11月15日才開始
    計算，且現有鐵皮屋係其所有等語，並舉86年契約第9條為
    證；然觀諸兩造於86年間所簽訂之租賃契約內容，充其量僅
    能證明兩造間該次租約之租賃標的係土地，尚不能據以認定
    其上究竟有無地上建物？及該地上物原狀為何？更不足以證
    明地上物係由何人所搭建及有無擴建、改建或拆建之事實。
    至該契約之尾頁，固有以手寫方式增列第9條，並記載：「
    租約到九十年止必須再租給乙方（即上訴人），如不再租乙
    方必須賠償乙方建設費用」等語，但該條於簽約時即經兩造
    刪除，此為兩造所一致是認（本院卷第81頁正、反面）；可
    見該條並未非兩造所協議之契約條款，上訴人援引該條資以
    證明系爭四間鐵皮房屋係其上訴人所出資興建，證據力顯有
    不足，已難採信。更有進者，兩造於86年間所簽訂之租約，
    於第一個月份縱未收取租金，然此或出於整地之需要或其他
    之考量，不足據以證明鐵皮屋事實上處分權係何人所有，遍
    觀該份契約之全文又無由上訴人建蓋鐵皮屋之記載，自不能
    單憑租金收付之安排，率予推論該土地於出租時是否有地上
    物，更不能因之即謂現有之鐵皮屋係由上訴人自行出資興建
    ，否則系爭鐵皮屋既為上訴人丙○○所興建，按之情理，自
    無再與被上訴人乙○○訂立系爭房屋租賃契約及續繳租金之
    可能，上訴人此部分所辯與常情不合，尚無可採。
七、更查，上訴人雖又舉育英路127號之承租人即證人洪俊卿為
    證，證明系爭鐵皮屋係其所搭建云云；然證人所承租之房屋
    連同系爭鐵皮屋在內共六間之鐵皮屋頂及支架（柱子），均
    係被上訴人所有並供經營黃昏市場使用，且127號之建物係
    於證人承租後再由其自行僱工將四週圍起來等情，已據證人
    洪俊卿證述屬實，上訴人於就該鐵皮屋之屋頂及支架係被上
    訴人所有之事實亦不爭執，而僅抗辯伊有改造（本院卷第12
    9頁反頁），自不影響該鐵皮屋事實上處分權之歸屬。另參
    以上訴人與被上訴人於90年間所簽立之系爭租約第7條第5款
    亦僅約定到期租約期滿，壁部分歸乙方（即上訴人）所有而
    已，並無鐵皮屋應歸上訴人所有之記載，是由證人洪俊卿之
    證詞及兩造間之租約內容已明示係房屋租賃及前開改約協議
    書綜合以論，益證被上訴人主張：系爭鐵皮屋係其所有並出
    租予上訴人使用一節，應足採信。至兩造就系爭租約第7條
    第5款所謂之壁是否限於水泥牆面，兩造間雖互有爭執，但
    就「壁」之部分，上訴人是否拆除取回建材，被上訴人若逕
    行拆除是否須賠償上訴人損失，係屬另一問題，並不影響系
    爭鐵皮屋事實上處分權係被上訴人所有並出租予上訴人使用
    之事實認定。此外，無論上訴人或蘇聖元就系爭房屋為上訴
    人丙○○所興建之事實，於原審及本院均無法舉證以實其說
    ，空言鐵皮屋係其所有，洵無可採。
八、再查，上訴人於原審雖又提出給付租金明細，憑以抗辯稱渠
    等並未積欠乙○○之租金云云，惟查前揭卷附給付租金明細
    之內容，均為88、89、90年度之租金零零星星之給付，顯與
    本件被上訴人乙○○請求之租金範圍無關，上訴人復無法舉
    證證明其已於何時繳付自93年1月15日起至94年12月15日尚
    欠之租金15萬元，是以被上訴人依上訴人欠租為由，按兩造
    間90年12月15日租約第6條第1項之約定，以起訴狀繕本之送
    達為終止之意思表示，並訴請上訴人遷讓系爭119、121、12
    3及125號四間鐵皮屋，併依租約及連帶保證之法律關係，請
    求上訴人丙○○、蘇聖元應連帶給付被上訴人15萬元，及自
    起訴狀繕本送達翌日即95年2月9日起至清償日止，按年息百
    分之5計算之利息，核屬有據，原審因之准其請求並諭知假
    執行之供擔保金額，並無不合，上訴意旨仍執前詞，求予將
    原審判決不利於上訴人之部分予以廢棄改判，核屬無據，其
    上訴為無理由，應予駁回。
九、兩造其餘攻擊防禦方法與本件判決結果不生影響，無逐一論
    列之必要，併此敘明。
十、據上論結，本件上訴為無理由，應依民事訴訟法第449條第1
    項、第78條判決如主文。
中    華    民    國    97    年    4     月    29    日
                  民事第二庭    審判長法  官  邱森樟
                                      法  官  翁芳靜
                                      法  官  謝說容
以上正本係照原本作成。
上訴人得上訴。
如對本判決上訴，須於收受判決送達後20日內向本院提出上訴書
狀，其未表明上訴理由者，應於提出上訴後20日內向本院提出上
訴理由書（須按他造人數附具繕本）。
上訴時應提出委任律師為訴訟代理人之委任狀。具有民事訴訟法
第466條之1第1項但書或第2項之情形為訴訟代理人者，另應附具
律師及格證書及釋明委任人與受任人有該條項所定關係之釋明文
書影本。
                                      書記官  胡美娟
中    華    民    國    97    年    4     月    29    日
                                                      Ｍ


司法院資訊處製作；財團法人民間司法改革基金會備份。
